【裁判字號】    99,上訴,1550
【裁判日期】    990624
【裁判案由】    偽證
【裁判全文】
臺灣高等法院刑事判決                99年度上訴字第1550號
上  訴  人
即  被  告  乙○○
上列上訴人因偽證案件，不服臺灣基隆地方法院98年度訴字第10
04號，中華民國99年2 月12日第一審判決（起訴案號：臺灣基隆
地方法院檢察署98 年度偵字第873號），提起上訴，本院判決如
下：
    主  文
原判決撤銷。
被告乙○○無罪。
    理  由
一、公訴意旨略以：被告乙○○因傷害案件，經臺灣基隆地方法
    院以96年度簡上字第267號判決判處有期徒刑2月，減為有期
    徒刑1月確定，於民國96年10月8日執行完畢，仍不知悔改，
    於95年2月16日中午12時10分許，駕車前往其弟甲○○位於
    基隆市○○○路1巷3號住處，持刀恐嚇甲○○，嗣經臺灣基
    隆地方法院檢察署檢察官以95年度偵字第2606號聲請以簡易
    判決處刑，經原審以95年度基簡字第654號判決判處拘役30
    日，被告乙○○不服，經原審以95年度簡上字第117號判決
    駁回被告乙○○上訴確定。被告乙○○之配偶丙○○明知自
    己於上述95年2月16日案發當日並未在場，仍於前開95年度
    偵字第2606號案件偵查中，在95年4月12日下午臺灣基隆地
    方法院檢察署檢察官開庭訊問時，就被告乙○○是否於上述
    時、地持刀出言恐嚇甲○○之於案情有重要關係事項，虛偽
    證述自己於案發當日三度偕同被告乙○○前往甲○○上址住
    處，且被告乙○○並未持刀恐嚇甲○○云云，丙○○前開偽
    證犯行嗣經臺灣基隆地方法院檢察署檢察官以96年度偵字第
    4121號提起公訴，原審以97年度訴字第688號受理。詎被告
    乙○○為脫免丙○○之偽證罪責，基於偽證之犯意，於97年
    12月5日下午，在前開97年度訴字第688號丙○○被訴偽證案
    件審判程序中，經承審法官依法告知被告乙○○，其曾為丙○○之配偶，得拒絕作證，其仍同意作證，並於供前具結，
    就丙○○有無於案發當日三度陪同其前往甲○○上址住處之
    該足以使丙○○偽證犯行不成立之案情有重要關係事項，虛
    偽證稱丙○○於案發當日三度偕同其前往甲○○上址住處云
    云，足以影響丙○○被訴偽證案件之裁判結果（丙○○被訴
    偽證案件，經原審以97年度訴字第688號判決判處有期徒刑8
    月，減為有期徒刑4月，緩刑3年，後經本院以98年度上訴字
    第781號判決駁回上訴，現仍在最高法院審理中，起訴書誤
    載為已確定）。
二、按「刑事訴訟法第一百八十一條規定：「證人恐因陳述致自
    己或與其有前條第一項關係之人受刑事追訴或處罰者，得拒
    絕證言」。此項規定旨在免除證人陷於抉擇控訴自己或與其
    有一定身分關係之人犯罪，或因陳述不實而受偽證之處罰，
    或不陳述而受罰鍰處罰等困境。證人此項拒絕證言權與被告
    之緘默權同屬不自證己罪之特權，為確保證人此項權利，民
    事訴訟法第三百零七條第二項及刑事訴訟法第一百八十六條
    第二項均規定法官或檢察官有告知證人得拒絕證言之義務；
    如法官或檢察官未踐行此項告知義務，而逕行告以具結之義
    務及偽證之處罰，並命朗讀結文後具結，將使證人陷於前述
    抉擇困境，無異侵奪證人此項拒絕證言權，有違證人不自證
    己罪之原則。該證人於此情況下所為之具結程序即有瑕疵，
    為貫徹上述保障證人權益規定之旨意，自應認其具結不生合
    法之效力，縱其陳述不實，亦不能遽依偽證罪責論擬。」（
    最高法院99年度臺上字第3067號判決意旨參照），準此，若
    檢察官或法院，僅依刑事訴訟法第180條規定向證人告知得
    拒絕證言，而未併依刑事訴訟法181條規定向證人告知其另
    得拒絕證言時，即使證人仍為具結，其具結即因侵奪證人之
    拒絕證言權，而屬有瑕疵之具結，不生具結之效力，該證人
    亦無另行成立刑法第168條偽證罪之可能。
三、本院查：原法院97年度訴字第688號案件審理時，原法院固
    曾依刑事訴訟法第180條規定向被告乙○○為告知，惟並未
    併依同法第181條之規定，告知被告乙○○其可能因其據實
    陳述而有致丙○○受刑事處罰之可能，另得拒絕證言，此有
    原法院97年度訴字第688號案件審判筆錄在卷（98年度偵字8
    73號偵卷第47頁），依此，原法院顯然未踐行刑事訴訟法第
    181條之告知義務，而侵奪證人拒絕證言權利，被告乙○○
    於上述案件之具結，自不生合法具結之效力，即便被告乙○○於上述案件為不實陳述，亦與刑法第168條偽證罪之構成
    要件不符，而不成立偽證罪。乃原審疏未斟酌上情，遽認被
    告乙○○為虛偽不實之陳述成立偽證罪，自有未洽，上訴人
    提起上訴，為有理由，應由本院撤銷原審判決，並對被告乙○○為無罪之諭知。
據上論斷，應依刑事訴訟法第369條第1項前段、第301條，判決
如主文。
本案經檢察官陳大偉到庭執行職務。
中    華    民    國    99    年    6     月    24    日
                  刑事第九庭  審判長法  官  陳貽男
                                    法  官  周盈文
                                    法  官  詹駿鴻
以上正本證明與原本無異。
如不服本判決，應於收受送達後10日內向本院提出上訴書狀，其
未敘述上訴之理由者並得於提起上訴後10日內向本院補提理由書
（均須按他造當事人之人數附繕本）「切勿逕送上級法院」。
                                    書記官  梁淑時
中    華    民    國    99    年    6     月    24    日

司法院資訊處製作；財團法人民間司法改革基金會備份。
